臺灣高等法院高雄分院刑事判決　　　 100年度選上訴字第47號
上　訴　人
即　被　告　林怡徵
選任辯護人　劉家榮律師
上列上訴人因違反公職人員選舉罷免法案件，不服臺灣屏東地方
法院99年度選訴字第79號中華民國100年5月10日第一審判決（起
訴案號：臺灣屏東地方法院檢察署99年度選偵字第188 號），提
起上訴，本院判決如下：
     主  文
上訴駁回。
     理  由
一、本案經本院審理結果，認第一審判決之認事、用法及量刑，
    就上訴人林怡徵部分，核無不合，亦無不當，應予維持，並
    引用第一審判決書關於上訴人林怡徵部分之事實、證據及理
    由如附件。
二、上訴人即被告上訴意旨略謂：同案被告劉裕福賄選犯行雖係
    民國（下同）99年8 月1 日屏東調查站因劉裕福檢舉蔡豪等
    人涉嫌賄選，經約談涉嫌人張國勝時由張國勝供述該筆賄款
    係之前劉裕福向林怡徵買票，林怡徵委託伊與蔡豪出面退還
    之款項云云，惟張國勝筆錄製作完成之時間為當日22時46分
    ，而被告林怡徵接獲屏東縣調查站調查官之公務電話係同日
    22時13分至20分之間，被告供出劉裕福以50萬元賄選之時間
    、地點、經過，並於其後供述一致，且通過測謊，致同案被
    告劉裕福被提起公訴，於原審坦承犯罪。因此，被告應可適
    用公職人員選舉罷免法第100 條第6 項後段「在偵查中自白
    因而查獲候選人為正犯或共犯者，減輕或免除其刑」，甚可
    認定被告符合自首要件再予減輕。又同案被告劉裕福適用刑
    法第59條酌減其刑，被告反不能適用刑法第59條，量刑比例
    失衡。原審量處從刑褫奪公權4年亦未說明理由云云。
三、經查本案查獲上訴人林怡徵犯行，係因屏東縣調查站於99年
    8 月1 日為蔡豪、張國勝等涉犯賄選案件，訊問涉嫌之張國
    勝，經張國勝供述受林怡徵委託將之前劉裕福向其買票賄選
    所交付之賄款50萬元退還劉裕福等情，再經調查站調查官以
    公務電話連絡林怡徵確認其事，就被告林怡徵而言，其犯行
    業經調查站發覺，與刑法第62條前段之自首規定不合。而被
    告於偵查中自白，業經原審依公職人員選舉罷免法第100 條
    第6 項後段減輕其刑。至於同條項後段「因而查獲候選人為
    正犯或共犯者，減輕或免除其刑」，其適用之解釋，須以被
    告在偵查中之自白為發端，進一步調查證據，因而查獲候選
    人為正犯或共犯之情形為是。本案查獲候選人劉裕福賄選之
    犯行，如前所述係由張國勝首先供述得知，進而對被告林怡
    徵進行調查訊問。依張國勝之調查筆錄記載，其於99年8 月
    1 日下午18時18分接受訊問，就蔡豪與林怡徵委託其出面退
    還50萬元款項與劉裕福，並告知該款係劉裕福先前向林怡徵
    買票之賄款等情供述甚詳，已足使調查轉為劉裕福涉嫌向被
    告林怡徵買票之案情追查。被告林怡徵縱於99年8 月1 日22
    時13分至20分接獲公務訊問電話時即坦承劉裕福行賄之事實
    ，並明確回答行賄之時間、地點、經過，有法務部調查局屏
    東縣調查站公務電話紀錄附卷可稽（偵查卷第61頁），其自
    白固有助於劉裕福犯行之認定，惟其自白並非因而查獲候選
    人劉裕福為正犯之發端起源，自無適用該規定減輕或免除其
    刑之餘地。又刑法第59條之規定係有客觀上足以引起一般同
    情，認處以法定最低刑度猶嫌過重，法重情輕堪以憫恕之特
    別情形方得適用，本案上訴人林怡徵身為民意代表，無視賄
    選傷害民主法治基礎之嚴重性，收受候選人劉裕福所交付之
    賄款49萬5 千元（依雙方認知賄款數額為50萬元，惟扣案清
    點結果短少5,000 元，雙方均稱不知原因），其犯行實難認
    為客觀上足以引起一般同情，雖事後因故擬退還賄款，犯後
    態度尚佳，然原審依法減輕其刑後，酌予量處有期徒刑1 年
    8 月，並予宣告緩刑4 年，顯已審酌其犯後態度給與寬典，
    被告請求再依刑法第59條減輕為無理由。至同案劉裕福適用
    刑法第59條減輕其刑是否適當，因此部分並未上訴，本院不
    作審酌。至於原審依公職人員選舉罷免法第113 條第3 項規
    定併宣告褫奪公權4 年，係審酌刑法第37條第2 項規定：宣
    告一年以上有期徒刑，依犯罪性質認為褫奪公權之必要者，
    宣告一年以上十年以下褫奪公權。原審量處被告主刑有期徒
    刑1 年8 月，同時宣告褫奪公權4 年，仍屬合理適當，並未
    過重。上訴人林怡徵身為鄉民代表，受鄉民付託，竟同意劉
    裕福為競選代表會副主席一職的賄選行為，收受高額賄款，
    其後雖因故不擬支持而退還賄款，惟其公信基礎已動搖，褫
    奪公權4 年之宣告有其意義與必要。綜上，上訴意旨指摘原
    審量處主刑、從刑過重云云為無理由，應予駁回。
據上論斷，應依刑事訴訟法第368條、第373條，判決如主文。
本案經檢察官林敏惠到庭執行職務。
中　　華　　民　　國　 100　　年　　8 　　月　　31　　日
                  刑事第九庭    審判長法  官  莊秋桃
                                      法  官  田平安
                                      法  官  范惠瑩
以上正本證明與原本無異。
如不服本判決應於收受本判決後10日內向本院提出上訴書狀，其
未敘述上訴理由者，並得於提起上訴後10日內向本院補提理由書
狀（均須按他造當事人之人數附繕本）「切勿逕送上級法院」。
中　　華　　民　　國　100 　　年　　8 　　月　　31　　日
　　　　　　　　　　　　　　　　　　　書記官  吳福連
附件：
臺灣屏東地方法院刑事判決　　　　　　　99年度選訴字第79號
公　訴　人　臺灣屏東地方法院檢察署檢察官
被　　　告　林怡徵
指定辯護人  本院公設辯護人　張宏惠
被　　　告　劉裕福
選任辯護人　陳世明律師
上列被告因賄選案件，經檢察官提起公訴（99年度選偵字第188
號），本院判決如下：
    主  文
林怡徵犯公職人員選舉罷免法第一百條第二項之收受賄賂罪，處
有期徒刑壹年捌月，緩刑肆年，並應向公庫支付新臺幣貳拾伍萬
元，褫奪公權肆年，扣案之賄款新臺幣肆拾玖萬伍仟元沒收。
劉裕福犯公職人員選舉罷免法第一百條第一項之交付賄賂罪，處
有期徒刑貳年，緩刑伍年，並應向公庫支付新臺幣伍拾萬元，褫
奪公權伍年。
    事  實
一、劉裕福與林怡徵經屏東縣選舉委員會於民國99年6 月18日公
    告後，2 人均為第19屆屏東縣萬巒鄉民代表會鄉民代表，因
    劉裕福有意角逐該代表會副主席乙職，竟基於賄選之犯意，
    於99年7 月初某日，對於就屏東縣萬巒鄉鄉民代表會正副主
    席選舉有投票權之林怡徵，以新臺幣（下同）500000元之代
    價，向林怡徵買票尋求支持，為林怡徵應允後並收受賄款（
    但因不詳原因，劉裕福實際上僅交付林怡徵495000元，雙方
    均誤認所交付者為500000萬元）。迨林怡徵於99年7 月22日
    、23日間，因其本人有當選副主席之望，乃決定轉而支持與
    劉裕福競爭之敵對派系，並尋思將上開款項退還劉裕福，於
    是商請蔡豪及其助理張國勝幫忙；蔡豪與張國勝受託後，於
    99年7 月31日下午2 時10分許，由劉裕福友人吳達發引導前
    往劉裕福位在屏東縣萬巒鄉○○村○○路4 號住處，張國勝
    趁蔡豪與劉裕福寒喧且無人注意之際，將以報紙綑包之現金
    495000元放在劉裕福上開住處瓦斯櫃內，再與蔡豪一同離開
    上址後，請吳達發轉知劉裕福，劉裕福未拆開檢視上開包裹
    內容物，但因履次連絡張國勝前來取回未果，故認為內情應
    不單純，進而誤認此應係蔡豪、張國勝欲向其買票之賄款，
    乃向法務部調查局屏東縣調查站提出檢舉，並將上開現金交
    由上開調查站查扣，嗣上開調查站報請臺灣屏東地方法院檢
    察署檢察官指揮偵辦，經深入調查後才查明上情，林怡徵並
    自偵查時即坦承有前開收受劉裕福賄款之行為。
二、案經法務部調查局屏東縣調查站報請臺灣屏東地方法院檢察
    署檢察官指揮偵辦後提起公訴。
    理  由
壹、證據能力部分
一、卷附被告劉裕福住處照片6 張、2 張共8 張，乃以科學、機
    械之方式，對於當時狀況所為忠實且正確之記錄，性質上並
    非供述證據，應無刑事訴訟法第159 條第1 項規定之適用。
二、「除前三條之情形外，下列文書亦得為證據：一、除顯有不
    可信之情況外，公務員職務上製作之紀錄文書、證明文書。
    」刑事訴訟法第159 條之4 第1 款定有明文。按卷附本院依
    職權所列印之屏東縣選舉委員會99年6 月18日（屏東縣各鄉
    鎮市民代表會第19屆代表選舉當選人）公告，係屏東縣選舉
    委員會主任委員依公職人員選舉罷免法及同法施行細則所為
    之公告，依上開刑事訴訟法之規定，自具有證據能力。
三、又按被告以外之人於審判外之陳述，雖不符刑事訴訟法第
    159 條之1 至第159 條之4 等4 條之規定，然若當事人於審
    判程序中同意作為證據，法院審酌該言詞陳述或書面陳述作
    成時之情況，認為適當者，亦得為證據；又當事人、代理人
    或辯護人於法院調查證據時，知有刑事訴訟法第159 條第1
    項不得為證據之情形，而未於言詞辯論終結前聲明異議者，
    視為有前項之同意，同法第159 條之5 定有明文。此立法意
    旨在於傳聞證據未經當事人之反對詰問予以核實，原則上先
    予排除。惟若當事人已放棄反對詰問權，於審判程序中表明
    同意該等傳聞證據可作為證據；或於言詞辯論終結前未聲明
    異議，基於尊重當事人對傳聞證據之處分權，及證據資料愈
    豐富，愈有助於真實發見之理念，且強化言詞辯論主義，使
    訴訟程序得以順暢進行，上開傳聞證據亦均具有證據能力。
    本案除了上述被告劉裕福住處共8 張照片、屏東縣選舉委員
    會99年6 月18日（屏東縣各鄉鎮市民代表會第19屆代表選舉
    當選人）公告外，公訴人、辯護人及被告對於本院以下引用
    之其他證據資料，其中屬於傳聞證據部分均未爭執其證據能
    力，本院審酌該等證據作成時之情況，認為並無不適當者，
    依上開說明，均認應有證據能力（測謊鑑定書因本案被告2
    人均已承認犯罪，且就被告2 人上開自白均有其他證據足為
    佐證，故本院即不再以測謊鑑定書作為認定被告2 人犯罪之
    證據，自毋庸就該測謊鑑定書證據能力之有無另行表示意見
    ）。
貳、實體部分
一、訊據被告2 人均已坦承犯行，此外並有證人吳達發、潘秋年
    、張國勝、曾玉珠、湯文記、潘仙宮之證述、法務部調查局
    屏東縣調查站扣押筆錄、劉裕福住處一樓平面配置圖、劉裕
    福住處照片6 張、行動電話0000000000號（使用者：劉裕福
    ）通聯紀錄、行動電話0000000000號（使用者：林怡徵）通
    聯紀錄、0000000000（林怡徵）與0000000000（張國勝）通
    聯情形、99年8 月10日潘仙宮主動提示手機及簡訊照片、劉
    裕福住宅（屏東縣萬巒鄉○○村○○路4 號）照片2 張、99
    年8 月9 日法務部調查局屏東縣調查站偵查報告、99年8 月
    18日法務部調查局屏東縣調查站偵查報告、屏東縣選舉委員
    會99年6 月18日（屏東縣各鄉鎮市民代表會第19屆代表選舉
    當選人）公告等，足認被告2 人自白與事實均屬相符，本案
    事證明確，被告2 人犯行堪以認定。
二、被告林怡徵之辯護人雖稱本案係因被告林怡徵偵查中自白而
    查獲被告劉裕福云云，惟查本案之發現經過如事實欄所述，
    係因被告林怡徵收受49萬5 千元賄款後反悔，而請蔡豪及其
    助理張國勝幫忙；蔡豪與張國勝受託後，於99年7 月31日下
    午2 時10分許，由被告劉裕福友人吳達發引導前往被告劉裕
    福位在屏東縣萬巒鄉○○村○○路4 號住處，張國勝趁蔡豪
    與被告劉裕福寒喧且無人注意之際，將以報紙綑包之現金
    495000元放在被告劉裕福上開住處瓦斯櫃內，再與蔡豪一同
    離開上址後，請吳達發轉知被告劉裕福，被告劉裕福未拆開
    檢視上開包裹內容物，但因屢次連絡張國勝前來取回未果，
    故認為內情應不單純，進而誤認此應係蔡豪、張國勝欲向其
    買票之賄款，乃向法務部調查局屏東縣調查站提出檢舉，並
    將上開現金交由上開調查站查扣並由該站報請臺灣屏東地方
    法院檢察署檢察官指揮偵辦，法務部調查局屏東縣調查站並
    已先於99年8 月1 日約談張國勝並由張國勝筆錄中得知此款
    項為被告劉裕福為參選副主席而在之前向被告林怡徵買票的
    賄款等，被告林怡徵則係至99年8 月2 日才向該站坦承有收
    受上開賄款等犯行，故被告劉裕福有事實欄所載上開犯行，
    已非屬因林怡徵之自白而查獲，自無從認林怡徵有公職人員
    選舉罷免法第100 條第6 項後段「在偵查中自白因而查獲候
    選人為正犯或共犯者，減輕或免除其刑」規定之適用，應予
    述明。
三、按被告2 人經屏東縣選舉委員會於99年6 月18日公告後，均
    為第19屆屏東縣萬巒鄉鄉民代表會之鄉民代表，被告劉裕福
    有意角逐該代表會副主席乙職，基於賄選之犯意，於99 年7
    月初某日，對於就屏東縣萬巒鄉鄉民代表會正副主席選舉有
    投票權之被告林怡徵，以支持被告劉裕福參選副主席而行求
    、期約並進而交付賄賂50萬元予被告林怡徵（以被告林怡徵
    最初退款係想反悔不想再受劉裕福拘束而言，林怡徵應會將
    款項全數退還，其顯無將50萬元中極少金額之5 千元單獨留
    下而僅退還49萬5 千元之理，故應係基於不詳原因，造成劉
    裕福實際上僅交付林怡徵49萬5 千元，但雙方均誤認所交付
    者為50萬元），且被告劉裕福主觀上顯具有行賄之犯意，而
    行求期約並交付賄賂使有投票權之被告林怡徵為投票權一定
    之行使，而被告林怡徵亦知悉被告劉裕福期約及交付之上開
    款項（實際為49萬5 千元），係為尋求支持被告劉裕福競選
    副主席為投票權之一定行使之對價甚明仍為收受，上開賄賂
    ，與所約定投票權間之行使間，顯具有對價關係，核被告劉
    裕福所為，係犯公職人員選舉罷免法第100 條第1 項之對於
    有投票權人，交付賄賂而約其投票權為一定之行使罪，被告
    林怡徵所為，則係犯公職人員選舉罷免法第100 條第2 項之
    有投票權之人，收受賄賂而許以投票權為一定之行使罪。被
    告劉裕福對於有投票權人林怡徵行求、期約賄賂而約其投票
    權為一定行使之犯行，其後更進行交付賄賂而約其投票權為
    一定行使，其行求、期約賄賂均為交付之階段行為，不另論
    罪。被告林怡徵與劉裕福期約賄賂而約其投票權為一定行使
    之犯行，其後更進而收受賄賂而約其投票權為一定行使，其
    期約賄賂為收受之階段行為，不另論罪。又刑法第59條規定
    犯罪之情狀可憫恕者，得酌量減輕其刑，其所謂「犯罪之情
    狀」，與同法第57條規定科刑時應審酌之一切情狀，並非有
    截然不同之領域，於裁判上酌減其刑時，應就犯罪一切情狀
    （包括第57條所列舉之10款事項），予以全盤考量，審酌其
    犯罪有無可憫恕之事由（即有無特殊之原因與環境，在客觀
    上足以引起一般同情，以及宣告法定低度刑，是否猶嫌過重
    等等），以為判斷，最高法院80年度台覆字第39號判決意旨
    可資參照。查被告劉裕福雖曾因刑法第143 條第1 項之投票
    受賄罪，於97年經臺灣屏東地方法院檢察署檢察官為緩起訴
    處分確定，但該次係犯投票受賄罪，與本案所犯行為態樣尚
    有不同，再被告劉裕福本案所行賄之有投票權人僅1 人，犯
    罪情節與其他有計畫性、較大規模之向多個民意代表買票之
    賄選行為，對社會之危害情節相比，其惡性尚非重大不赦，
    且依被告劉福裕庭呈戶籍資料等顯示，被告劉裕福確有年老
    生病之父親、母親及未成年女兒尚需扶養，其之前亦頗熱心
    公益，若量處所犯該罪之法定本刑3 年以上有期徒刑，並強
    令其入監服刑，實屬情輕法重，在客觀上尚足以引起一般之
    同情，參諸上開最高法院判決意旨，應有堪資憫恕之處，故
    本院認若處以法定最低刑3 年以上有期徒刑仍嫌過重，應依
    刑法第59條規定減輕其刑。被告林怡徵則已於偵查中自白前
    開交付賄賂犯行之事實，應依公職人員選舉罷免法第100 條
    第6 項後段之規定，減輕其刑。爰審酌選舉乃民主政治最重
    要之表徵，其攸關一國政治良窳甚鉅，被告劉裕福身為鄉民
    代表，無視政府大力宣導反賄選政策，竟為圖一已政治之目
    的，違反法紀從事賄選，嚴重傷害選舉制度之公平、公正性
    ，破壞民主法治之真諦，及被告林怡徵亦為鄉民代表，無視
    法紀，收受賄款，亦嚴重傷害選舉制度及民主法治，及渠等
    之犯罪動機、目的、手段、經濟狀況、智識程度、交付及收
    受之賄賂金額非微、犯後態度等，就被告林怡徵部分並依公
    職人員選舉罷免法第100 條第6 項後段予以減輕、被告劉裕
    福部分則依刑法第59條規定予以減輕等一切情狀，分別量處
    如主文所示之刑，並分別依公職人員選舉罷免法第113 條第
    3 項之規定，分別宣告如主文所示之褫奪公權期間。又被告
    林怡徵、劉裕福均未曾受有期徒刑以上刑之宣告，有臺灣高
    等法院被告前案紀錄表2 份附卷可稽，其等因一時失慮，偶
    罹刑典，事後坦承犯行而具有悔意，經此教訓應知所警惕，
    本院因認所宣告之刑，以暫不執行為適當，爰宣告被告林怡
    徵緩刑4 年、被告劉裕福緩刑5 年，以啟自新，但為使被告
    2 人戒慎自我行為，及修復被告2 人對法秩序造成之破壞，
    爰並命被告林怡徵應向國庫支付25萬元、被告劉裕福應向國
    庫支付50萬元，以資警惕。至被告林怡徵所收受並已扣案之
    賄款49萬5 千元，應依同法第100 條第5 項之規定，併予宣
    告沒收，併予敘明。
據上論斷，應依刑事訴訟法第299 條第1 項前段、公職人員選舉
罷免法第100 條第1 項、第2 項、第5 項、第6 項後段、第113
條第3 項，刑法第11條、第37條第2 項、第74條第1 項第1 款、
第2 項第4 款，判決如主文。
本案經檢察官劉昀到庭執行職務。
中　　華　　民　　國　 100　　年　　5 　　月　　10　　日
                  刑事第二庭  審判長法  官  潘正屏
                                    法  官  涂裕洪
                                    法　官  黃紀錄
以上正本證明與原本無異。
如不服本判決應於收受判決後10日內向本院提出上訴書狀，並
應敘述具體理由；其未敘述上訴理由者，應於上訴期間屆滿後
20日內向本院補提理由書（均須按他造當事人之人數附繕本）
「切勿逕送上級法院」。
中　　華　　民　　國　 100　　年　　5 　　月　　10　　日
                                    書記官  戴仲敏
